【裁判字號】    97,審訴,172
【裁判日期】    971111
【裁判案由】    違反稅捐稽徵法等
【裁判全文】
臺灣士林地方法院刑事判決             97年度審訴字第172號
公  訴  人  臺灣士林地方法院檢察署檢察官
被      告  甲○○
上列被告因違反稅捐稽徵法等案件，經檢察官提起公訴（九十七
年度偵字第一０八七三號），被告為有罪之陳述，本院合議庭裁
定改行簡式審判程序，並判決如下：
    主  文
甲○○共同連續商業負責人，以明知為不實之事項，而填製會計
憑證，累犯，處有期徒刑壹年，減為有期徒刑陸月，如易科罰金
以銀元參佰元即新臺幣玖佰元折算壹日。
    事  實
一、甲○○前因賭博案件，經臺灣臺北地方法院以九十一年度簡
    字第一三六二號判決處有期徒刑三月確定，於民國九十一年
    八月十六日易科罰金執行完畢。猶不知悛悔，其明知如應他
    人之邀，擔任公司之名義負責人，可能使他人利用該公司名
    義虛偽開立不實之統一發票，以幫助他人逃漏稅捐，竟自九
    十四年十一月一日起至九十五年二月二十三日止，應姓名年
    籍不詳綽號「小林」之成年男子之邀，以月薪新臺幣（下同
    ）一萬五千元為報酬，同意擔任德企電子有限公司（下稱德
    企公司）負責人，其係商業會計法之商業負責人。詎甲○○
    明知該公司無進出口及進銷貨營業事實，竟與該姓名年籍不
    詳綽號「小林」之成年男子，共同基於填製不實之會計憑證
    及幫助他人逃漏稅捐之概括犯意聯絡，自九十四年十一月間
    起至九十五年二月間止，明知德企公司無進貨事實，仍取得
    如附表一所示家成企業社、欣實業有限公司（下稱欣公
    司）等二家涉嫌虛設行號公司所開立進項發票五十一紙，金
    額計一億八千一百八十二萬五千四百三十三元，佔其總進項
    比例達99％，充當進項憑證；復明知德企公司並無銷貨事實
    ，仍自九十四年十二月起至九十五年二月間止，虛開不實統
    一發票七十三紙，銷售額計一億八千二百三十一萬七千三百
    二十九元，提供此性質上屬會計憑證之不實統一發票予如附
    表二堡瑞企業有限公司（下稱堡瑞公司）、嘉木企業有限公
    司（下稱嘉木公司）、宏奕通科技有限公司（下稱宏奕通公
    司）、榮仁實業有限公司（下稱榮仁公司）及神眼有限公司
    （下稱神眼公司）等五家公司充作進貨憑證使用，堡瑞等五
    家營業人並持前開不實之七十三紙統一發票，銷售額計一億
    八千二百三十一萬七千三百二十九萬元，申報扣銷項金額及
    稅額，以此不正方法，幫助堡瑞等五家公司逃漏營業稅九百
    十一萬五千八百七十二元。
二、案經財政部臺北市國稅局告發由臺灣士林地方法院檢察署檢
    察官偵查起訴。
    理  由
一、前揭犯罪事實，業據被告甲○○於本院準備程序及審理時供
    認不諱，並經證人蘇信華、蘇正明、陳雲霖及黃思雲於警詢
    時陳述及偵查中證述屬實，復有德企公司設立登記表、變更
    登記表、營業稅稅籍資料查詢作業、切結書、德企公司專案
    申請調檔統一發票查核名冊（調檔批次A01637進項以買受人
    按銷售人列印）及查核清單（進項）、德企公司專案申請調
    檔統一發票查核名冊（調檔批次A10637銷貨以銷貨人按買受
    人列印）及查核清單（銷貨）各一份在卷可資佐證，足徵被
    告自白與事實相符。本件事證明確，被告犯行堪以認定。
二、新舊法比較：
  (一)被告行為後，商業會計法第七十一條業於九十五年五月二十
    四日修正施行，該條第一款原規定「商業負責人、主辦及經
    辦會計人員或依法受託代他人處理會計事務之人員有左列情
    事之一者，處五年以下有期徒刑、拘役或科或併科新臺幣十
    五萬元以下罰金：一、以明知為不實之事項，而填製會計憑
    證或記入帳冊者」，修正後則將上開條文之刑度規定提高為
    「五年以下有期徒刑、拘役或科或併科新臺幣六十萬元以下
    罰金」，茲比較新舊法之結果，自應適用被告行為時之法律
    即九十五年五月二十四日修正施行前之商業會計法第七十一
    條第一款登載不實會計憑證罪規定。
  (二)又被告行為後，九十四年二月二日修正公布之刑法已於九十
    五年七月一日生效施行，其中第二條第一項：「行為後法律
    有變更者，適用行為時之法律。但行為後之法律有利於行為
    人者，適用最有利於行為人之法律」之規定，係規範行為後
    法律變更所生新、舊法律比較適用之準據法，並非刑法實體
    法律，自不生行為後法律變更之比較適用問題，故刑法修正
    施行後，應適用該修正後之第二條第一項之規定，依「從舊
    、從輕」之原則比較新、舊法律之適用；又比較新舊法時，
    應就罪刑有關之共犯、未遂犯、想像競合犯、牽連犯、連續
    犯、結合犯，以及累犯加重、自首減輕暨其他法定加減原因
    （如身分加減）與加減例等一切情形，綜其全部罪刑之結果
    而為比較後，再整個適用有利於行為人之法律處斷，不能割
    裂而分別適用有利之條文（最高法院二十四年上字第四六三
    四號、二十七年上字第二六一五號判例、最高法院九十五年
    度第八次刑事庭會議決議參照）。經查：(一)關於罰金刑：修
    正前商業會計法第七十一條第一款商業負責人明知不實事項
    而填製會計憑證罪、稅捐稽徵法第四十三條第一項幫助納稅
    義務人以不正當方法逃漏稅捐罪，法定刑罰金部分，依修正
    前刑法第三十三條第五款規定：「罰金：（銀元）一元以上
    」，而銀元與新臺幣間之折算，依現行法規所定貨幣單位折
    算新臺幣條例規定，以銀元一元折算新臺幣三元；修正後第
    三十三條第五款則規定：「罰金：新臺幣一千元以上，以百
    元計算之」，經比較新舊法之規定，修正後刑法第三十三條
    第五款所定罰金之最低數額，較之修正前提高，自以修正前
    刑法第三十三條第五款規定有利於被告。(二)關於共犯：修正
    前刑法第二十八條規定：「二人以上共同實施犯罪之行為者
    ，皆為正犯」，修正後刑法第二十八條則規定：「二人以上
    共同實行犯罪之行為者，皆為正犯」；又修正前刑法第三十
    一條第一項規定：「因身分或其他特定關係成立之罪，其共
    同實施或教唆、幫助者，雖無特定關係，仍以共犯論」，修
    正後刑法第三十一條第一項則規定：「因身分或其他特定關
    係成立之罪，其共同實行、教唆或幫助者，雖無特定關係，
    仍以正犯或共犯論。但得減輕其刑」。其中「實施」一語，
    涵蓋陰謀、預備、著手及實行之概念在內，其範圍較廣；而
    「實行」則著重於直接從事構成犯罪事實之行為，其範圍較
    狹，是修正後刑法共同正犯之範圍已有限縮。新舊法就共同
    正犯之範圍既因此而有變動，自屬犯罪後法律有變更，比較
    修正前後之規定，以修正後之規定較有利於被告。(三)關於牽
    連犯：修正前刑法第五十五條有關「犯一罪而其方法或結果
    之行為犯他罪名者，從一重處斷」之牽連犯規定，業經修正
    刪除，此刪除雖非犯罪構成要件之變更，但顯已影響行為人
    刑罰之法律效果，自屬法律有變更，比較修正前、後之刑法
    規定，自以修正前論以牽連犯一罪，較修正後一罪一罰之數
    罪有利於被告。(四)關於連續犯：修正前刑法第五十六條有關
    「連續數行為而犯同一之罪名者，以一罪論，但得加重其刑
    至二分之一」之連續犯規定，經修正刪除，此刪除雖非犯罪
    構成要件之變更，但顯已影響行為人刑罰之法律效果，自屬
    法律有變更，依新法第二條第一項規定，比較修正前、後之
    刑法規定，仍應適用較有利於被告之行為時法律即舊法論以
    連續犯。(五)累犯部分：被告為故意犯，不論依修正前之刑法
    第四十七條或修正後之刑法第四十七條第一項之規定，均構
    成累犯，對被告而言並無有利或不利之情形，故無庸比較，
    應逕適用裁判時之法律，即修正後之規定論處。(六)經綜合比
    較被告行為後之前揭法律變更，除累犯之規定無須比較逕行
    適用裁判時之新法外，其餘以修正前之刑法規定對於被告較
    為有利，本件自應整體適用修正前刑法之相關規定。
三、按統一發票乃證明事項之經過而為造具記帳憑證所根據之原
    始憑證，商業負責人如明知為不實之事項，而開立不實之統
    一發票，係犯商業會計法第七十一條第一款之以明知為不實
    之事項而填製會計憑證罪，該罪為刑法第二百十五條業務上
    登載不實文書罪之特別規定，依特別法優於普通法之原則，
    自應優先適用，殊無論以刑法第二百十五條業務上登載不實
    文書罪之餘地。被告係德企公司之登記負責人，屬商業會計
    法第四條所稱之商業負責人，其明知德企公司並無進貨事實
    ，竟取得如附表一所示不實統一發票，作為進項憑證，及明
    知德企公司並無銷貨之事實，仍以公司名義，不實填製屬於
    會計憑證之統一發票，並將該不實發票交付予如附表二所示
    之公司行號，以供該等公司申報營業稅使用，致生逃漏稅捐
    之結果，核其所為，係犯修正前商業會計法第七十一條第一
    款之商業負責人明知不實事項而填製會計憑證罪，及稅捐稽
    徵法第四十三條第一項幫助納稅義務人以不正當方法逃漏稅
    捐罪。被告與姓名年籍不詳綽號「小林」之成年男子間，就
    幫助他人逃漏稅捐之犯行，有共同犯意聯絡及行為分擔，應
    以共同正犯論；就填製不實會計憑證部分，該成年男子係無
    身分之人而與有該身分之被告共同實施犯罪，為身分犯，依
    修正前刑法第三十一條第一項之規定，亦應為共同正犯。又
    被告先後多次填製不實會計憑證及幫助逃漏稅捐之犯行，時
    間緊接，方法相同，均各觸犯構成要件相同之罪名，顯皆係
    基於概括犯意反覆為之，均為連續犯，依修正前刑法第五十
    六條之規定，各以一罪論，並加重其刑。被告所犯上開二罪
    間，有方法、目的之牽連關係，應依修正前刑法第五十五條
    後段之規定，從一重之商業負責人連續明知不實事項而填製
    會計憑證罪處斷。又被告有事實欄所述犯罪科刑執行情形，
    有臺灣高等法院被告前案紀錄表附卷可參，其於有期徒刑執
    行完畢後，五年內故意再犯有期徒刑以上之本罪，應依刑法
    第四十七條第一項之規定論以累犯，並加重其刑。至起訴書
    原記載被告另涉刑法第二百十六條、第二百十五條行使業務
    登載不實文書罪嫌及稅捐稽徵法第四十一條、第四十七條第
    一款之公司負責人以不正方法逃漏稅捐罪嫌，惟該部分法條
    業據公訴檢察官當庭減縮，本院自當依減縮後之公訴範圍為
    審判，併此敘明。爰審酌被告犯罪之動機、目的、手段、犯
    罪所得之利益、幫助逃漏稅捐之金額，及所為損害稅捐稽徵
    機關對於稅捐資料查核之正確性，兼衡被告僅係人頭負責人
    ，對該公司無實際管理地位，與犯罪後供認犯行之態度等一
    切情狀，量處如主文所示之刑。又被告犯罪時間在九十六年
    四月二十四日以前，合於中華民國九十六年罪犯減刑條例之
    減刑要件，所犯商業負責人明知不實事項而填製會計憑證罪
    ，依該條例規定減刑如主文所示。又被告行為時之刑法第四
    十一條第一項規定：「犯最重本刑為五年以下有期徒刑以下
    之刑之罪，而受六個月以下有期徒刑或拘役之宣告，因身體
    、教育、職業、家庭之關係或其他正當事由，執行顯有困難
    者，得以一元以上三元以下折算一日，易科罰金。」又被告
    行為時之易科罰金折算標準，修正前罰金罰鍰提高標準條例
    第二條前段（現已刪除）規定，就原定數額提高為一百倍折
    算一日，則本件被告行為時之易科罰金折算標準，應以銀元
    三百元折算一日，經折算新臺幣後，應以新臺幣九百元折算
    一日。惟九十五年七月一日修正公布施行之刑法第四十一條
    第一項前段則規定：「犯最重本刑為五年以下有期徒刑以下
    之刑之罪，而受六個月以下有期徒刑或拘役之宣告者，得以
    新臺幣一千元、二千元或三千元折算一日，易科罰金。」比
    較修正前後之易科罰金折算標準，以九十五年七月一日修正
    公布施行前之規定，較有利於被告，則應依刑法第二條第一
    項前段，適用修正前刑法第四十一條第一項前段規定，定其
    易科罰金之折算標準。
據上論斷，應依刑事訴訟法第二百九十九條第一項前段、第二百
七十三條之一第一項，修正前商業會計法第七十一條第一款，稅
捐稽徵法第四十三條第一項，刑法第二條第一項前段、第十一條
前段、第四十七條第一項，修正前刑法第二十八條、第三十一條
第一項、第四十一條第一項前段、第五十五條後段、第五十六條
，刪除前罰金罰鍰提高標準條例第二條，現行法規所定貨幣單位
折算新臺幣條例第二條，中華民國九十六年罪犯減刑條例第二條
第一項第三款、第七條、第九條，判決如主文。
本案經檢察官蔡元仕到庭執行職務。
中    華    民    國    97    年    11    月    11    日
                  刑事第一庭法  官  周明鴻
以上正本證明與原本無異。
如不服本判決應於收受判決後10日內向本院提出上訴書狀，並應
敘述具體理由；其未敘述上訴理由者，應於上訴期間屆滿後20日
內向本院補提理由書（均須按他造當事人之人數附繕本）「切勿
逕送上級法院」。
                            書記官  丁梅芬
中    華    民    國    97    年    11    月    11    日
附錄論罪科刑法條：
修正前商業會計法第七十一條第一款
商業負責人、主辦及經辦會計人員或依法受託代他人處理會計事
務之人員有左列情事之一者，處五年以下有期徒刑、拘役或科或
併科新台幣十五萬元以下罰金：
一  以明知為不實之事項，而填製會計憑證或記入帳冊者。
稅捐稽徵法第四十三條第一項
教唆或幫助犯第 41 條或第 42 條之罪者，處 3 年以下有期徒刑
、拘 役或科新台幣 6 萬元以下罰金。
附表一
┌─┬─────────┬───┬──┬──────┬──────┐
│編│取得不實發票之對象│取得發│發票│銷售額      │ 營業稅額   │
│號│                  │票期間│張數│(新臺幣：元)│(新臺幣：元)│
│  │                  │年/月 │    │            │            │
├─┼─────────┼───┼──┼──────┼──────┤
│1 │家成企業社        │94/11 │   9│  43,058,516│   2,152,926│
│  │                  ├───┼──┼──────┼──────┤
│  │                  │94/12 │   8│  36,399,070│   1,819,954│
│  │                  ├───┼──┼──────┼──────┤
│  │                  │95/01 │  18│  58,685,789│   2,934,291│
│  │                  ├───┼──┼──────┼──────┤
│  │                  │95/02 │  15│  36,767,492│   1,838,375│
│  │                  ├───┼──┼──────┼──────┤
│  │                  │合計  │  50│174,910,867 │   8,745,546│
├─┼─────────┼───┼──┼──────┼──────┤
│2 │欣公司          │94/11 │   1│   6,914,566│    345,728 │
│  │                  ├───┼──┼──────┼──────┤
│  │                  │合計  │   1│   6,914,566│     345,728│
├─┴─────────┴───┼──┼──────┼──────┤
│合計                          │  66│ 181,835,030│   9,091,755│
├───────────────┴──┴──────┴──────┤
│備註：家成企業社開立予德企電子有限公司 94年11月10日發票號碼JU065│
│      59250號，金額 6,914,566元之發票 1 紙，德企公司未向稅捐機關│
│      提出申報。                                                │
└────────────────────────────────┘
附表二
┌─┬─────┬───┬──┬──────┬──────┐
│編│虛開不實發│虛開發│發票│銷售額      │ 營業稅額   │
│號│票之對象  │票期間│張數│(新臺幣：元)│(新臺幣：元)│
│  │          │年/月 │    │            │            │
├─┼─────┼───┼──┼──────┼──────┤
│1 │堡瑞公司  │94/12 │  15│  43,702,860│   2,185,143│
│  │          ├───┼──┼──────┼──────┤
│  │          │合計  │  15│  43,702,860│   2,185,143│
├─┼─────┼───┼──┼──────┼──────┤
│2 │嘉木公司  │94/12 │   4│   6,935,372│     346,769│
│  │          ├───┼──┼──────┼──────┤
│  │          │合計  │   4│   6,935,372│     346,769│
├─┼─────┼───┼──┼──────┼──────┤
│3 │宏奕通公司│94/12 │  15│ 35,938,560 │   1,796,929│
│  │          ├───┼──┼──────┼──────┤
│  │          │合計  │  15│ 35,938,560 │   1,796,929│
├─┼─────┼───┼──┼──────┼──────┤
│4 │榮仁公司  │95/02 │  26│ 74,138,478 │   3,706,927│
│  │          ├───┼──┼──────┼──────┤
│  │          │合計  │  26│  74,138,478│   3,706,927│
├─┼─────┼───┼──┼──────┼──────┤
│5 │神眼公司  │95/02 │  13│  21,602,059│   1,080,104│
│  │          ├───┼──┼──────┼──────┤
│  │          │合計  │  13│  21,602,059│   1,080,104│
├─┴─────┴───┼──┼──────┼──────┤
│合計                  │  73│ 182,317,329│   9,115,872│
└───────────┴──┴──────┴──────┘


司法院資訊處製作；財團法人民間司法改革基金會備份。
